【裁判字號】    98,家上,316
【裁判日期】    990212
【裁判案由】    離婚
【裁判全文】
臺灣高等法院民事判決                 98年度家上字第316號
上  訴  人  甲○○
訴訟代理人  林德川律師
被上訴人    乙○○○
上列當事人間離婚事件，上訴人對中華民國98年10月30日臺灣板
橋地方法院98年度婚字第401號第一審判決提起上訴，本院於民
國99年2月2日言詞辯論終結，判決如下：
    主      文
上訴駁回。
第二審訴訟費用由上訴人負擔。
    事實及理由
一、本件上訴人主張：
(一)兩造於民國（下同）62、63年間結婚，婚後育有3子，共同
    居住於台北縣板橋市○○路○段38巷156弄13號，當時伊務農
    ，被上訴人為家庭主婦，家境小康，然被上訴人於日常生活
    中常因細故或無理取鬧而對伊時有暴力攻擊，致伊身上有多
    處抓傷，某日甚至以不明兇器割傷伊左手上臂，造成多處撕
    裂傷。迨至78年間，兩造遷移至台北縣板橋市○○路1之5號
    居住，斯時伊擔任盈可多鋼鐵有限公司（下稱盈可多公司）
    負責人，由伊對外負責業務推展，被上訴人則負責財務出納
    ，其間被上訴人即懷疑伊在外有女友而有爭吵，雙方並因此
    協議離婚，其後雖因故未辦妥離婚登記，惟兩造感情已逐漸
    冷淡並惡化。嗣83年間某日，被上訴人竟無故離家出走，並
    藉保管盈可多公司存摺、印鑑機會，將公司存於板橋信用合
    作社之存款新臺幣（下同）七、八佰萬元提領一空，致公司
    因資金短缺而停業。又被上訴人離家幾日後即將兩造子女接
    走同住，兩造自此處於分居狀態迄今15年之久。
(二)兩造因上開別居事由，不僅被上訴人主觀維持婚姻之意願薄
    弱，客觀上兩造就夫妻關係應存之基本生活及相互扶持、誠
    摯相愛之對待義務早已創傷殆盡，顯已達難以維持婚姻之重
    大事由，至於伊於兩造分居期間另行通姦生子固為事實，惟
    係發生於93年6、7月間，與伊主張離婚原因事實無涉，爰依
    民法第1052條第2項規定訴請判決准兩造離婚。
(三)被上訴人係兩造爭吵後，趁伊未在家時無故離家出走，之後
    被上訴人從未要求返家同居，直至款項花用不敷生活所需，
    始另對伊提起給付生活費之民事訴訟，顯然並非被伊趕出家
    門。又被上訴人自承提領盈可多公司600萬元存款，且被上
    訴人離家時，伊專心經營盈可多公司，無外遇情事，另原審
    證人亦證稱伊未使用暴力，可見兩造分居係可歸責於被上訴
    人。原判決未詳斟酌，乃駁回離婚之請求，所為認定實有違
    誤，為此提起上訴，並於本院上訴聲明：(一)原判決廢棄。(二)
    准兩造離婚。
二、被上訴人則辯以：
(一)兩造婚後上訴人動輒對伊精神虐待，83年間更藉故將伊趕出
    家門，不久兩造子女皆主動至伊賃屋處所同住，長男劉聖銘
    係於上訴人祖母去世後，始由上訴人帶回。而伊為訴請上訴
    人給付扶養費等，於97年7月14日前往戶政事務所請領上訴
    人戶籍謄本時，竟發現姓名潘聖丰之人於94年4月6日經上訴
    人認領為4男，上訴人與他人通姦事實明確，故可請求離婚
    之人應屬伊，惟伊寧忍上訴人薄倖，不輕言別離。
(二)上訴人主張伊對上訴人時有暴力攻擊云云，乃無的放矢。又
    上訴人經營公司期間，係由伊保管銀行存摺，上訴人保管提
    款印章，金錢進出均經雙方協議，而伊於83年間提領板橋信
    用合作社存款僅600萬元，且係上訴人將印章交付同意伊提
    領，提領之款項均用於清償上訴人債務、員工薪資等，若伊
    當時提領金錢用途未經上訴人同意，為何事經十餘年伊仍相
    安無事。
(三)伊雖與上訴人分居十數年，但確係被迫離家，上訴人將門鎖
    更換並未告知，致伊無法進門，上訴人疾言厲色，令伊不敢
    回家，上訴人亦未曾要求伊返家。分居期間伊謹守人妻分寸
    ，只知把孩子撫養長大，盡為人妻、人母之義務，不願意也
    不忍夫妻仳離。上訴人請求離婚並無理由，原判決駁回上訴
    人離婚之請求，洵無不合，上訴人之上訴為無理由。並於本
    院答辯聲明：上訴駁回。
三、本件依民事訴訟法第463條準用第270條之1第1項第3款規定
    協議簡化爭點，兩造同意簡化爭點如下：
(一)兩造不爭執事項：(見本院卷第23頁背面，99年1月14日準備
    程序筆錄)
  1.兩造於62年左右結婚，曾於82年12月12日簽立兩願離婚協議
    書，但未辦理離婚登記，迄今仍具有婚姻關係，惟自83年起
    兩造已處於分居狀態。
  2.兩造分居期間，93年間上訴人另行通姦生子。
  3.兩造分居前，雙方住所在臺北縣板橋市○○路1之5號。
    以上事實，為兩造所不爭執，並有戶籍謄本、離婚協議書、
    原審言詞辯論筆錄等在卷可考（見原審卷第7頁、第29頁、
    第33頁背），自堪信為真實。
(二)兩造爭執事項：(見本院同上筆錄)
    兩造間是否有民法第1052條第2項規定之難以維持婚姻之重
    大事由？若有，是否可歸責於被上訴人？
四、按有民法第1052條第1項所列舉10款判決離婚事由以外之重
    大事由，難以維持婚姻者，夫妻之一方得請求離婚，但其事
    由應由夫妻之一方負責者，僅他方得請求離婚，民法第1052
    條第2項固定有明文。然所謂有前項以外之重大事由，難以
    維持婚姻者，係抽象的、概括的離婚事由，此乃緣於74年修
    正民法親屬編時，為因應實際需要，參酌各國立法例，導入
    破綻主義思想所增設。但其事由應由夫妻一方負責者，僅他
    方得請求離婚，是其所採者為消極破綻主義精神，而非積極
    破綻主義。而且關於「難以維持婚姻之重大事由」，其判斷
    之標準為婚姻是否已生破綻而無回復之希望。而婚姻是否已
    生破綻無回復之希望，則應依客觀之標準，即難以維持婚姻
    之事實，是否已達於倘處於同一境況，任何人均將喪失維持
    婚姻意欲之程度而定。又所稱「難以維持婚姻之重大事由應
    由夫妻之一方負責者，僅他方得請求離婚」，乃因如肯定有
    責配偶之離婚請求，無異承認恣意離婚，反足破壞婚姻秩序
    ，同時亦與國民之法感情及倫理觀念不合。因此，倘該重大
    事由，夫妻雙方均須負責時，應比較衡量雙方之有責程度，
    僅責任較輕之一方得向責任較重之他方請求離婚，如有責程
    度相同時，雙方均得請求離婚，始屬公允，是責任較重之一
    方應不得向責任較輕之他方請求離婚（最高法院94年度台上
    字第115號裁判意旨參照）。
五、上訴人主張兩造婚後被上訴人於日常生活中常因細故或無理
    取鬧而對上訴人時有暴力攻擊，致上訴人身上有多處抓傷，
    甚至在某日以不明兇器割傷上訴人左手上臂，造成該處有多
    處撕裂傷等情，固據提出照片2張為證，惟上開事實已為被
    上訴人所否認，且依上訴人所舉之照片2張，僅能證明上訴
    人身上有舊傷之情，尚難遽認上訴人之傷係被上訴人暴力所
    為。此外，上訴人復未能舉證以實其說，自難認上訴人之上
    開主張為真實，亦難認兩造已達無法繼續維持婚姻關係程度
    。上訴人另主張83年間某日，被上訴人無故離家出走，並藉
    保管盈可多公司存摺、印鑑機會，將該公司存於板橋信用合
    作社之存款七、八佰萬元提領一空，致公司因資金短缺而停
    業。又被上訴人離家幾日後即將兩造子女接走同住，從此兩
    造即處於分居狀態迄今15年之久，兩造分居後客觀上就夫妻
    關係應存之基本生活及相互扶持、誠摯相愛之對待義務早已
    創傷迨盡等情，亦為被上訴人所否認，並以前詞置辯。
六、經查證人即兩造之子劉聖鈞於原審到庭證稱:「（問：兩造
    沒有同住？多久了？）十幾年了」、「（問：為何原因？）
    因為我爸爸把我媽趕出來，記得大概是兩造吵架，我媽媽出
    去旅遊，爸爸就換了門鎖，不讓我媽媽回來，並命令我們不
    准幫忙開門」、「（問：你們為何後來跟媽媽住？）因為跟
    我媽媽住生活比較有照顧到，媽媽被趕出去我跟爸爸住了大
    約一星期，最後因為一支紅色的電話，爸爸大發雷霆，我就
    帶著弟弟去找媽媽」、「（問：原告如何趕被告出去？）因
    為當時兩造常常吵架，原告就出去，我母親就會去拜拜，我
    父親回來後發現我母親不在，就找人換門鎖並且命令我們不
    准開門」、「（問：原告是否有使用暴力？）當下沒有，但
    之前是有，如翻箱倒櫃、砸玻璃」、「（問：被告是否有收
    拾行李？）沒有，當時他出去旅遊只是帶幾件衣服出去」、
    「（問：事後被告是否有回來取個人的衣物及用品？）應該
    是有，但是有經過我父親的同意」、「（問:被告可以進來
    為何又要出去？)因為我父親很兇，那種精神虐待誰受的了
    」等語(見原審第46、47頁)；證人即兩造之子劉聖業亦於原
    審證稱:「(問:現在與何人同住？)媽媽，有十四、五年了」
    、「(問:原告有與你們一起住？)沒有」、「(問:為何原因
    沒有一起住？)因為在十四、五年前媽媽被爸爸趕出來，我
    們就去找媽媽與他一起住」、「(問:為何要去找媽媽？)因
    為跟爸爸住的時候吃飯喝水都很困難」、「(問:爸爸是如何
    將你母親趕出門的？)因為媽媽去拜拜爸爸把門鎖換掉，就
    無法回來了」等語(見原審第47、48頁)，足認被上訴人抗辯
    係遭上訴人趕出家門兩造始分居乙節，應屬可信。
七、至於兩造對於被上訴人提領上訴人經營之盈可多公司當時存
    於板橋信用合作社之存款600萬元及用途，是否經上訴人同
    意乙情固互有爭執，然衡諸常情，被上訴人提領之款項甚鉅
    ，且依上訴人所陳係盈可多公司經營之主要資金，倘被上訴
    人提領時未經上訴人同意，則上訴人豈會歷經十數年從未向
    被上訴人追償?並參酌上訴人於原審98年7月10日審理時脫口
    稱:「‧‧‧如果我要趕他們出去，何必換鎖，而且我要趕
    他出去，為何讓他領這麼多錢」等語(見原審第49頁)，益徵
    上訴人主張被上訴人離家後藉保管盈可多公司存摺、印鑑機
    會，將公司存於板橋信用合作社之存款七、八百萬元提領一
    空云云，並非事實。
八、上訴人雖又稱：因被上訴人常懷疑上訴人在外有女友，致兩
    造常爭吵，雙方並曾於82年12月12日協議離婚，其後雖因被
    上訴人未配合辦理離婚登記，惟兩造之感情已逐漸冷淡並惡
    化。縱使如原審所認上訴人身上之傷痕，無從認定為被上訴
    人所為，惟兩造日常生活之互信基礎已喪失殆盡，應認已達
    難以繼續維持婚姻關係之程度云云。被上訴人對於兩造曾於
    82年12月12日協議離婚未果乙節雖不爭執，但否認有上訴人
    主張之上開離婚事由，並堅拒離婚。經查夫妻爭吵憤而談及
    離婚協議固所難免，亦為人情之常，況兩造於上述協議離婚
    未果後，仍繼續共同生活，嗣於83年間因兩造再度因故爭吵
    ，被上訴人遭上訴人趕出家門，兩造始分居迄今，是姑不論
    兩造因何故洽談上開協議離婚，仍難僅因夫妻雙方曾洽談協
    議離婚遽認兩造日常生活之互信基礎已喪失殆盡，或已達難
    以繼續維持婚姻關係之程度。上訴人此部分主張，亦無理由
    。
九、再查兩造雖自83年間即未共同生活，即或認此事由已造成兩
    造間婚姻之破綻，惟依諸上揭民法第1052條第2項及最高法
    院94年度台上字第115號裁判所揭櫫之意旨，仍應由上訴人
    舉證證明就兩造間婚姻出現破綻係由被上訴人所造成，或被
    上訴人對於造成此事實之可歸責性較大，或兩造之有責性係
    屬相當。然依本院前開調查結果，兩造間之所以造成此分離
    之情狀，係上訴人利用被上訴人外出期間以換鎖方式將被上
    訴人逐出家門所致，兩造自83年起迄今確實已分居15年餘，
    顯見婚姻已現危機，則雙方即應各自誠心反省、理性溝通，
    俾探求婚姻破裂之因，進而謀求解決之道。雖被上訴人因此
    拒不返家，未思改善婚姻關係，亦或有過失，惟上訴人則不
    當利用被上訴人外出期間以換鎖方式將被上訴人逐出家門在
    先，嗣又於被上訴人離家後，既未誠心反省、或與被上訴人
    為理性溝通，對於兩造已瀕臨破裂之婚姻謀求解決之道。甚
    而於93年間被上訴人離家期間，與人通姦並生有一男潘聖丰
    ，上訴人並已於94年4月6日認領潘聖丰為四男，此亦為上訴
    人所不爭執，並有戶籍謄本附卷足憑(見原審第7頁)，自堪
    認上訴人不當造成兩造分居在先，於兩造分居後，不思探求
    婚姻破裂之因，謀求解決之道，又與人通姦生子，再自行破
    壞兩造婚姻之和諧，故縱因分居使兩造間誠摯相愛之情感基
    礎受到影響，被上訴人拒不返家，雖亦須負責，惟上訴人仍
    應負主要責任。此外，上訴人復未能舉證證明兩造間婚姻出
    現破綻係由被上訴人所造成，或被上訴人對於造成此事實之
    可歸責性較大，或兩造之有責性係屬相當，是上訴人上開主
    張，尚無可採。
十、綜上所述，上訴人依民法第1052條第2項規定，主張兩造有
    難以維持婚姻之重大事由，遽爾提起本件訴訟，請求判決准
    許其與被上訴人離婚，為無理由，不應准許。原審因而為上
    訴人敗訴之判決，核無不合。上訴意旨仍執陳詞指摘原判決
    不當，求予廢棄改判，為無理由，應予駁回。
十一、本件事證已臻明確，兩造其餘攻防及舉證，核與本件判決
    結果無涉，毋庸逐一論列，併予敘明。
十二、據上論結，本件上訴為無理由，依民事訴訟法第449條第1
    項、第78條，判決如主文。
中    華    民    國    99    年    2    月    12     日
                    民事第七庭
                        審判長法  官  鄭三源
                              法  官  呂太郎
                              法  官  魏麗娟
正本係照原本作成。
如不服本判決，應於收受送達後20日內向本院提出上訴書狀，其
未表明上訴理由者，應於提出上訴後20日內向本院補提理由書狀
（均須按他造當事人之人數附繕本）上訴時應提出委任律師或具
有律師資格之人之委任狀；委任有律師資格者，另應附具律師資
格證書及釋明委任人與受任人有民事訴訟法第466條之1第1項但
書或第2項（詳附註）所定關係之釋明文書影本。
中    華    民    國    99    年    2    月    12     日
                              書記官   廖月女
附註：
民事訴訟法第466條之1（第1項、第2項）：
對於第二審判決上訴，上訴人應委任律師為訴訟代理人。但上訴
人或其他法定代理人具有律師資格者，不在此限。
上訴人之配偶、三親等內之血親、二親等內之姻親，或上訴人為
法人、中央或地方機關時，其所屬專任人員具有律師資格並經法
院認為適當者，亦得為第三審訴訟代理人。

司法院資訊處製作；財團法人民間司法改革基金會備份。
